【裁判字號】    97,台上,2332
【裁判日期】    971106
【裁判案由】    分配表異議之訴等
【裁判全文】
最高法院民事判決            九十七年度台上字第二三三二號
上  訴  人  科技工程顧問有限公司
法定代理人  丁○○
上  訴  人  甲○○
共      同
訴訟代理人  周承武律師
上  訴  人  乙○○
訴訟代理人  羅瑞洋律師
上  訴  人  丙○○
訴訟代理人  王聰明律師
上列當事人間分配表異議之訴等事件，兩造對於中華民國九十七
年四月三十日台灣高等法院第二審判決（九十五年度重上字第五
六號），各自提起一部上訴或上訴，本院判決如下：
    主  文
兩造上訴均駁回。
第三審訴訟費用由兩造各自負擔。
    理  由
本件上訴人科技工程顧問有限公司（下稱科技公司）、甲○○主
張：伊前以對造上訴人丙○○為被告向台灣台北地方法院（下稱
台北地院）提起履行契約之訴，經台北地院八十四年度重訴字第
三五號、原審九十二年度重上字第三四○號、最高法院九十三年
度台上字第一二九九號裁判丙○○應給付科技公司新台幣（下同
）一千零六十八萬元、應給付甲○○二百萬元確定。詎丙○○及
對造上訴人乙○○竟於民國九十三年四月二十六日通謀虛偽訂立
離婚協議書，丙○○並同意給付乙○○財產損失補償五百萬元及
慰藉金九百六十萬元，共計一千四百六十萬元，以假離婚之方式
虛設不實之債權債務關係，致丙○○無資力清償伊之債權，乙○
○並以上開不實債權中之一千三百六十萬元本息，向台北地院九
十三年度執字第三一三四三號強制執行事件聲明參與分配，稀釋
伊之分配額。丙○○與乙○○間有關財產給付之約定，顯侵害伊
之債權等情，依民法第八十七條第一項、第二百四十四條第一、
二項，強制執行法第四十一條規定，先位聲明求為確認乙○○就
台北地院九十三年度執字第三一三四三號強制執行事件參與分配
之一千四百十二萬七千六百零五元債權不存在，該強制執行事件
對乙○○所分配之四百零四萬三千三百六十七元應減為零元；備
位聲明求為撤銷丙○○與乙○○於九十三年四月二十六日簽立之
離婚協議書「由丙○○支付乙○○五百萬元正做為補償財產損失
」及「丙○○應支付乙○○慰藉金九百六十萬元正」之約定，台
北地院九十三年度執字第三一三四三號強制執行事件，對乙○○
所分配之四百零四萬三千三百六十七元應減為零元之判決（未繫
屬本院者，不予贅敘）。
上訴人乙○○則以：伊與丙○○婚後因可歸責於丙○○之事由，
常年爭吵不斷，感情不睦，乃於九十三年四月二十六日協議離婚
，並赴戶政機關辦畢離婚登記，無通謀虛偽離婚之情事。又丙○
○係基於婚姻解消後夫妻財產分配請求權之法律關係，始同意給
付伊五百萬元，該項給付並非無償行為。再丙○○為補償伊在婚
姻關係中所受精神上損失及對家庭之貢獻，乃同意給付伊九百六
十萬元慰藉金，非通謀虛偽意思表示或詐害行為。況離婚協議書
上約定財產之給付乃基於人格法益之財產上行為，亦不得以詐害
債權為由訴請法院撤銷；上訴人丙○○亦以：伊與乙○○因感情
不睦始協議離婚，而為彌補乙○○長年對家庭之貢獻、子女教育
基金之支出、共同出資購買不動產及動產之補償，方約定由伊對
乙○○為金錢之給付，此項給付係有償行為，亦無通謀虛偽意思
表示情事。又上開約定附於身分行為，應不得撤銷各等語，資為
抗辯。
原審以：查科技公司、甲○○前以丙○○為被告向台北地院提起
履行契約之訴，經台北地院八十四年度重訴字第三五號、原審九
十二年度重上字第三四○號、最高法院九十三年度台上字第一二
九九號裁判丙○○應給付科技公司一千零六十八萬元、應給付甲
○○二百萬元確定。嗣科技公司、甲○○聲請台北地院九十三年
度執字第三一三四三號強制執行事件對丙○○為強制執行，查封
丙○○所有門牌號碼台北市○○○路○段一五一巷一九弄一號十
一樓房地。乙○○與丙○○原為夫妻，於九十三年四月二十六日
訂立離婚協議書，於同年月二十九日辦畢離婚登記，丙○○於訂
立離婚協議書時同意給付乙○○財產損失補償五百萬元及慰藉金
九百六十萬元，旋乙○○向台北地院聲請以九十三年度促字第一
六八○一號對丙○○發支付命令確定，乙○○並以其對丙○○有
一千三百六十萬元本息債權，已取得確定支付命令為由，於九十
三年十二月十五日聲明參與分配，台北地院民事執行處於九十四
年四月一日通知各債權人定於同年月二十一日實施分配（台北地
院嗣於九十四年十一月三日更正分配表），科技公司、甲○○於
同年月十一日以乙○○之債權係屬虛偽為由，對分配表聲明異議
，並於同年月二十七日提起本件分配表異議之訴等情，為兩造所
不爭執之事實，並有台北地院八十四年度重訴字第三五號及原審
九十二年度重上字第三四○號民事判決、最高法院九十三年度台
上字第一二九九號民事裁定、台北地院九十三年度促字第一六八
○一號支付命令、台北地院民事執行處分配表、離婚協議書、戶
籍謄本等件可稽，堪信為真正。次查乙○○與丙○○因感情不睦
，於九十三年四月二十六日簽訂離婚協議書，在場證人楊經輝、
盧慶堂並簽名蓋章，乙○○與丙○○嗣於同年月二十九日至戶政
事務所辦畢離婚登記，其離婚之行為符合民法所定之要件。而夫
妻是否離婚或於何時離婚，原由夫妻雙方自主決定，非外人所得
干涉。夫妻婚姻關係能否維持，因夫妻間各自主觀認知而不同，
且身分行為常具有非理性之因素，夫妻間若欲結束婚姻關係，常
因各自主觀認知不同而就離婚之原因為歧異之陳述，尚不得因其
陳述歧異即認其係假離婚。乙○○與丙○○陳述之離婚原因雖不
一致，仍應認其離婚業已生效。又夫妻雙方共同經營家庭生活，
對於日常家庭生活費用、購買家用品、子女撫育費、銀行分期付
款等各種支出，究由何人支付，常係臨時約定，且因夫妻有特殊
之親密關係及信賴，此等約定多不會形諸文字，更不可能如一般
交易般有各種清楚明白之紀錄，久而久之雙方之財產自然逐漸合
為一體。是法律雖規定夫妻原本之財產關係終止後，應各取回其
財產，但若夫妻財產已合為一體，就此財產應如何分配，仍應先
由雙方協議之，此理之當然，並為夫妻固有之權利，不論離婚或
改定夫妻財產制時皆然，與剩餘財產分配請求權係各取回財產後
，財產較少之一方可再向財產較多之一方請求分配，迥不相同。
丙○○與乙○○於離婚時，約定由丙○○取得婚後共有財產之所
有權，另以金錢補償乙○○，尚難認係通謀虛偽意思表示。再夫
妻協議離婚時，法律未禁止夫妻雙方本於協議，由一方給付他方
精神慰藉金，以賠償他方精神上之損害。丙○○長期官司纏身，
造成乙○○身心俱疲，精神上受有相當之痛苦，丙○○於協議離
婚時同意給付乙○○慰藉金，難認於法有違，亦無通謀虛偽意思
表示情事。科技公司、甲○○主張：原審九十二年度重上字第三
四○號民事事件於九十三年四月七日駁回丙○○之上訴，於同年
月十四日送達判決，距乙○○與丙○○辦畢離婚登記僅十五日，
其所述離婚原因又不相同，應係假離婚，其所為金錢給付之約定
係通謀虛偽意思表示云云，先位聲明求為確認乙○○就台北地院
九十三年度執字第三一三四三號強制執行事件參與分配之一千四
百十二萬七千六百零五元債權不存在，該強制執行事件對乙○○
所分配之四百零四萬三千三百六十七元應減為零元，為無理由，
不應准許。又債權人依民法第二百四十四條規定，撤銷債務人所
為之有償或無償行為，只須具備下列條件：一、為債務人所為之
法律行為，二、其法律行為有害於債權人，三、其法律行為係以
財產權為目的，四、如為有償之法律行為，明知其行為有害債權
人，受益人於受益時，亦明知其事情。至於債務人之法律行為除
有特別規定外，無論為債權行為或物權行為，均非所問。丙○○
與甲○○於八十二年九月二十三日訂立協議書，同意給付科技公
司一千零六十八萬元、給付甲○○二百萬元，嗣丙○○、乙○○
恐財產遭強制執行，明知其與訴外人蔣清榮無債權債務關係，仍
由乙○○於八十二年十月七日委託不知情之代書林業昌，將丙○
○所有門牌號碼台北市○○○路○段一五一巷一九弄一號十一樓
房地虛偽設定債權額一千萬元之抵押權予蔣清榮，使不知情之台
北市大安地政事務所人員登載於職務上所掌管之台北市建物及土
地登記謄本，丙○○、乙○○與蔣清榮均因使公務員登載不實罪
，經法院判處罪刑確定，有原審八十四年度上易字第二八六三號
、八十六年度上易字第四五六五號刑事判決可證。足見乙○○早
於八十二年十月七日即已知悉丙○○積欠科技公司、甲○○債務
一千二百六十八萬元，並與丙○○、蔣清榮共同虛偽設定債權額
一千萬元之抵押權，圖免財產遭科技公司、甲○○聲請強制執行
。次查丙○○於九十三年四月二十六日與乙○○為上開財產給付
之約定時，其當年度申報綜合所得稅綜合所得總額僅一百零六萬
零五百零六元，有丙○○九十三年度綜合所得稅結算電子申報書
可稽，而丙○○所有之不動產僅上開房地，其價值未達一千萬元
，丙○○顯無足夠資力清償科技公司、甲○○之一千二百六十八
萬元債務。又丙○○與乙○○離婚時同意給付乙○○五百萬元，
係補償乙○○基於夫妻間分配剩餘財產之請求權，另九百六十萬
元則係精神慰藉金性質。然查丙○○所有之財產尚不足清償丙○
○積欠科技公司、甲○○之一千二百六十八萬元債務，丙○○並
無剩餘財產可供分配予乙○○，其仍同意給付乙○○一千四百六
十萬元，顯損害科技公司、甲○○之債權，且為乙○○於訂立離
婚協議書時所明知，科技公司、甲○○依民法第二百四十四條第
二項規定訴請撤銷，於法有據。至離婚協議係夫妻合意終止婚姻
關係，屬於身分行為之消滅，離婚協議中有關財產補償及給付精
神慰藉金之約定，則非屬身分行為，乃獨立於身分行為以外之財
產給付行為，該行為縱與夫妻之人格法益有密切關係，然既屬獨
立之財產給付，自得為撤銷權之客體。故科技公司、甲○○備位
聲明請求撤銷丙○○及乙○○於九十三年四月二十六日簽立之離
婚協議書「由丙○○支付乙○○五百萬元正做為補償財產損失」
及「丙○○應支付乙○○慰藉金九百六十萬元正」之約定，台北
地院九十三年度執字第三一三四三號強制執行事件，對乙○○所
分配之四百零四萬三千三百六十七元應減為零元，為有理由，應
予准許。爰將第一審所為科技公司、甲○○敗訴之判決，一部予
以廢棄，改判撤銷乙○○與丙○○於九十三年四月二十六日簽立
之離婚協議書所訂「由丙○○支付乙○○新台幣五百萬元正做為
補償財產損失」及「丙○○應支付乙○○慰藉金新台幣九百六十
萬元正」之約定給付行為，及台北地院九十三年度執字第三一三
四三號強制執行事件於九十四年十一月三日通知所附之分配表，
其中次序三乙○○應受分配之執行費用十萬八千八百元，及次序
八乙○○應受分配之普通債權本息三百九十三萬四千五百六十七
元，應予剔除，不得列入分配；一部予以維持，駁回科技公司、
甲○○該部分之上訴。查原審認定丙○○同意給付乙○○一千四
百六十萬元，並非通謀虛偽意思表示，爰駁回科技公司、甲○○
先位聲明部分之上訴，經核於法並無違背。次查民法第二百四十
四條之撤銷權，其客體為債務人所為以財產權為目的之債之行為
及物權行為。夫妻於協議離婚時約定給付他方一定之金錢者，關
於給付金錢之約定，既係以財產權為目的，自得為撤銷權之客體
。又有償契約，謂雙方當事人有相互為對價給付義務之契約，如
僅一方有給付之義務，而他方無對價給付之義務，則為無償契約
。丙○○係基於分配剩餘財產及給與精神慰藉金，始同意給付乙
○○五百萬元及九百六十萬元，乙○○對丙○○並無分配剩餘財
產請求權，為原審合法確定之事實。丙○○與乙○○間上開約定
，既僅丙○○有給付之義務，乙○○並無對價給付之義務，自為
無償契約。科技公司、甲○○備位聲明請求撤銷丙○○與乙○○
間上開約定，於法自無不合。原審就科技公司、甲○○備位聲明
部分為乙○○、丙○○敗訴之判決，理由雖有不同，惟結果並無
不合，仍應維持。兩造上訴論旨，各自指摘原判決不利於己部分
違背法令，求予廢棄，均非有理由。
據上論結，本件兩造上訴均無理由。依民事訴訟法第四百八十一
條、第四百四十九條第一項、第二項、第七十八條，判決如主文
。
中    華    民    國  九十七  年  十一    月    六    日
                      最高法院民事第七庭
                          審判長法官  劉  福  來
                                法官  陳  國  禎
                                法官  陳  重  瑜
                                法官  吳  麗  女
                                法官  簡  清  忠
      本件正本證明與原本無異
                                      書  記  官
中    華    民    國  九十七  年  十一    月   十八   日
                                                      Ｒ


司法院資訊處製作；財團法人民間司法改革基金會備份。
